ACORDAO-COMPLETO-2546077

ACÓRDÃO 4580/2022 ATA 28/2022 - PRIMEIRA CÂMARA

VISTOS, relatados e discutidos estes autos de recurso de reconsideração interposto por Sezar Augusto Bovino, ex-prefeito de Rio Bonito do Iguaçu/PR (gestão 2001-2004) , contra o Acórdão 17934/2021-TCU-Primeira Câmara;
ACORDAM os Ministros do Tribunal de Contas da União, reunidos em Sessão da 1ª Câmara, com fundamento nos arts. 32, inciso I, e 33 da Lei Orgânica do TCU, diante das razões expostas pelo Relator, em:
9.1. conhecer do presente recurso de reconsideração para, no mérito, negar-lhe provimento;
9.2. notificar o recorrente acerca da presente deliberação.

Recurso de reconsideração interposto contra o Acórdão 17.934/2021-1ª Câmara.

Primeira Câmara

Município de Rio Bonito do Iguaçu - PR.

3. Recorrente: Sezar Augusto Bovino (XXX.481.709-XX).

13.1. Ministros presentes: Walton Alencar Rodrigues (Presidente), Benjamin Zymler, Vital do Rêgo (Relator) e Jorge Oliveira.
13.2. Ministros-Substitutos presentes: Augusto Sherman Cavalcanti e Weder de Oliveira.

SEZAR AUGUSTO BOVINO

VITAL DO RÊGO

Ministro Jorge Oliveira.

Adoto como relatório, com ajustes de forma pertinentes, a instrução de mérito elaborada pela Secretaria de Recursos - Serur (peça 100) , que contou com a anuência do corpo diretivo da unidade técnica (peça 101) e do Ministério Público junto ao Tribunal de Contas da União - MPTCU (peça 102) :
INTRODUÇÃO
1.	Trata-se de recurso de reconsideração interposto pelo ex-Prefeito Municipal de Rio Bonito do Iguaçu/PR (gestão 2001-2004) , Sezar Augusto Bovino (peça 86) , contra o Acórdão 17934/2021-TCU-Primeira Câmara (peça 73) , de relatoria do Ministro Jorge Oliveira. 
1.1. 	A deliberação recorrida apresenta o seguinte teor (itens assinalados em negrito representam a concessão de efeito suspensivo ao recurso interposto) : 
 (...) 
ACORDAM os ministros do Tribunal de Contas da União, reunidos em sessão da 1ª Câmara, ante as razões expostas pelo relator, e com fundamento nos artigos 1º, inciso I, 16, inciso III, alínea "c", e § 3º, 19, 23, inciso III, 24, 25, 26 e 28, inciso II da Lei 8.443/1992 c/c os artigos 214, inciso III, alínea "a" e 217 do Regimento Interno, em:
9.1. rejeitar as alegações de defesa apresentadas pelo Sr. Sezar Augusto Bovino;
9.2. julgar irregulares as contas do Sr. Sezar Augusto Bovino, condenando-o ao pagamento das importâncias a seguir especificadas, atualizadas monetariamente e acrescidas dos juros de mora, calculadas a partir das datas discriminadas até a data da efetiva quitação do débito, fixando-lhe o prazo de quinze dias, para que comprove, perante o Tribunal, o recolhimento das referidas quantias aos cofres do Tesouro Nacional:
VALOR ORIGINAL (R$)	DATA DA OCORRÊNCIA
44.394,00			07/08/2003
9.296,52			31/03/2003
9.3. fixar prazo de 15 (quinze) dias, a contar da notificação, para comprovação, perante o Tribunal, do recolhimento das dívidas acima imputadas;
9.4. autorizar o seu pagamento em até 36 (trinta e seis) parcelas mensais consecutivas, tal como solicitado;
9.5. fixar o vencimento da primeira parcela no dia 10 do mês seguinte ao recebimento da notificação, e o das demais a cada 30 (trinta) dias, com incidência dos respectivos encargos legais sobre o valor de cada prestação;
9.6. alertar a responsável que a inadimplência de qualquer parcela acarretará vencimento antecipado do saldo devedor;
9.7. autorizar a cobrança judicial das dívidas, caso não atendidas as notificações;
9.8. enviar cópia desta deliberação ao procurador-chefe da Procuradoria da República no Estado do Paraná, para as providências cabíveis;
9.9. enviar cópia do presente acórdão ao Ministério do Desenvolvimento Regional e ao responsável, para ciência, informando que a presente deliberação, acompanhada do relatório e do voto que a fundamentam, está disponível para a consulta no endereço www.tcu.gov.br/acordaos.
HISTÓRICO
2.	O Ministério do Desenvolvimento Regional instaurou processo de tomada de contas especial (TCE) em desfavor de Sezar Augusto Bovino, ex-Prefeito Municipal de Rio Bonito do Iguaçu/PR (gestão 2001-2004) , em razão da inexecução parcial do objeto do Convênio 1927/2001-MI (Siafi 466349) , realizado entre o mencionado município e o então Ministério da Integração Regional, o qual tinha por objetivo a revitalização do Rio Tamanduá (peça 6) . 
2.1.	Por meio da citada pactuação, foi transferido o valor de R$ 140.000,00 (peça 8) . A vigência do convênio foi de 31/12/2001 a 24/2/2003 e, após a apresentação da prestação de contas (peças 9-19) , foi realizada inspeção in loco, no qual se constatou a execução parcial do objeto pactuado (peça 20, p. 9) .
2.2.	Após o processamento da TCE, em sua fase interna (peças 1-53) , os autos foram encaminhados para este Tribunal cabendo à Secretaria de Controle Externo de Tomada de Contas Especial (Secex/TCE) sua instrução de sorte que promoveu a citação do mencionado responsável pelo débito abaixo indicado, nos seguintes termos (peças 55-56 e 62) :	
 (...) 
VALOR ORIGINAL (R$) 	DATA DA OCORRÊNCIA
44.394,00 			07/08/2003
9.296,52			31/03/2003
 (...) 
Dispositivos violados: art. 37, caput, c/c o art. 70, parágrafo único, da Constituição da República Federativa do Brasil; art. 93, do Decreto-lei 200/1967; art. 66, do Decreto 93.872/1986.
Irregularidade: Inexecução parcial do objeto do Convênio 1927/2001-MI, registro Siafi 466349, com aproveitamento da parcela executada
Evidências: Relatório de Vistoria Técnica, em 10/06/2005 (peça 20, p. 1-7) ; Parecer Técnico NAC - nº 44/2007, datado de 08/11/2007 (peça 20, p. 8-10) ; Relatório de Tomada de Contas Especial n° 20/2019 (peça 48) .
Conduta: Sr. Sezar Augusto Bovino (CPF XXX.481.709-XX) , ex-Prefeito Municipal de Rio Bonito do Iguaçu-PR (gestão 2001-2004) - Realizar pagamento relativo à parcela do objeto do Convênio 1927/2001-MI, registro Siafi 466349, maior que a efetivamente executada;
Nexo causal: A realização de pagamento relativo à parcela do objeto do Convênio 1927/2001-MI maior que a efetivamente executada resultou em prejuízo equivalente à diferença entre o valor pago e o valor correspondente à parcela executada. [grifos do texto original suprimidos na transcrição]
2.3.	As alegações de defesa, apresentadas pelo responsável à peça 64, foram analisadas pela Secex/TCE que as rejeitou e propôs que as suas contas fossem julgadas irregulares, com imputação das parcelas de débito constantes em sua citação (peças 69-71) . O Ministério Público junto a este Tribunal (MP/TCU) emitiu parecer discordante no sentido de que as presentes contas fossem arquivadas, sem julgamento de mérito, em face da incidência da prescrição (peça 72) .
2.4.	Em 26/10/2021, acolhendo, o posicionamento adotado pela unidade técnica de origem, foi prolatado o Acórdão 17934/2021-TCU-Primeira Câmara, nos termos subscritos no subitem 1.1 deste Exame. 
2.5.	Irresignado com aquele julgado, o responsável, ora recorrente, apresenta recurso de reconsideração o qual se passa à análise.
ADMISSIBILIDADE 
3.	O exame de admissibilidade desta Secretaria (peça 87) propôs que o recurso fosse conhecido e concedido efeito suspensivo aos itens 9.1, 9.2, 9.3 e 9.7 do acórdão recorrido. Por meio de despacho (peça 90) , o relator, Ministro Vital do Rêgo, ratificou aquele exame.
MÉRITO
4.	Delimitação
4.1.	Constitui objeto do presente exame analisar:
a) em sede preliminar, se, em face do julgamento no Supremo Tribunal Federal do RE 636.886 (Tema 899 de recurso repetitivo) e das considerações sobre contagem de início dos prazos prescricionais no âmbito da ADI 5.509 julgada por aquele mesmo Tribunal, incide a prescrição; e
b) no mérito, se a responsabilidade do responsável pode ser afastada em face de sua condição de gestor municipal, da ausência de dolo e por não ter havido a devida delimitação do elemento subjetivo de sua conduta.
5.	[Preliminar] - Incidência da prescrição
5.1.	Analisa-se a eventual incidência da prescrição sobre o débito imputado ao recorrente com base nas disposições da Lei 9.873/1999 e com base no que foi decidido pelo Supremo Tribunal Federal (STF) nos julgamentos do RE 636.886 (repercussão geral, Tema 899) e da ADI 5.509, a par das alegações do recorrente que requereu a sua incidência por ter havido decurso de 17 anos e em face de precedentes judiciais julgados pelo STF e do posicionamento favorável do MP/TCU à tese em questão (peça 86, p. 7-17) .
Análise:
5.2.	Não assiste razão ao recorrente.
5.3.	De início, cumpre esclarecer que este Tribunal reconheceu a prescrição da pretensão punitiva, com base no art. 205 do Código Civil (peça 74, p. 1, item 8) . No tocante à prescrição sobre o débito, a tese adotada no âmbito do voto condutor do acórdão recorrido foi a de que a prescrição disciplinada no âmbito do RE 636.886 se aplica somente à fase de execução judicial de deliberação do TCU, nos seguintes termos (peça 74, p. 1) :
 (...) 
9. No tocante à prescrição ressarcitória, é de ampla ciência que o Supremo Tribunal Federal - STF, ao apreciar o Recurso Extraordinário - RE 636.886, fixou, em repercussão geral, a tese de que "É prescritível a pretensão de ressarcimento ao erário fundada em acórdão de Tribunal de Contas" (Tema 899) .
10. Entretanto, esta Corte tem se guiado pelo entendimento de que tal tese diz respeito à fase de execução judicial de deliberação do Tribunal de Contas, tanto assim que, para resolver o caso concreto em que foi delineada, foi necessária a utilização da Lei 6.830/1980, a Lei de Execuções Fiscais, diploma legal evidentemente inaplicável à fase que antecede a formação do título executivo extrajudicial, caracterizada pela atuação do órgão de controle externo até a prolação do acórdão. 
5.3.	Entende-se diversamente ao mencionado posicionamento. Até recente decisão do STF sobre o tema, se verificava a existência de dois encaminhamentos distintos quanto à incidência da prescrição sobre o débito.
5.4.	Na primeira, o entendimento deste Tribunal quanto ao débito era pela sua imprescritibilidade, nos termos da Súmula TCU 282 ("as ações de ressarcimento movidas pelo Estado contra os agentes causadores de danos ao erário são imprescritíveis") . Dessa forma, no presente caso concreto, segundo o atual entendimento deste Tribunal (Súmula/TCU 282) , não incide a prescrição sobre as parcelas de débitos imputadas ao recorrente porquanto imprescritíveis.
5.5.	Já o segundo encaminhamento, sobre a tese em questão, diz respeito à adoção do prazo prescricional quinquenário, nos termos do que dispõe a Lei 9.873/1999. Neste contexto, já há considerações sobre esse tema no âmbito desta Serur nos autos do TC Processo 019.571/2015-1. 
5.5.1.	Por economia processual, juntou-se a estes autos (peça 99) , cópia do exame e do pronunciamento desta unidade naquele processo, em que foram fundamentadas as seguintes premissas e que serão consideradas no presente exame:
a) ao julgar o RE 636.886 (relatoria do Ministro Alexandre de Moraes) , o STF conferiu nova interpretação ao art. 37, § 5º, da Constituição Federal, fixando a tese de que "é prescritível a pretensão de ressarcimento ao erário fundada em decisão de Tribunal de Contas";
b) as pretensões punitiva e de ressarcimento devem observar o mesmo regime na atividade de controle externo, dado o objetivo comum da prescrição, de fixar prazo para o Tribunal de Contas agir, caracterizar o ilícito, identificar seu autor, dimensionar as consequências da conduta e impor as consequências legais, independentemente de tais consequências terem natureza punitiva ou ressarcitória; e
c) até que sobrevenha norma específica, entende-se que a prescrição das pretensões punitiva e de ressarcimento, no processo de controle externo, deve observar o regime Lei 9.873/1999, na linha dos recentes pronunciamentos do STF a respeito. Assim, sem prejuízo de se realizar o exame da prescrição também segundo o prazo decenal previsto no Código Civil, o critério adotado, na formulação da proposta de encaminhamento, será o da Lei 9.873/1999.
5.5.2.	No âmbito do julgamento da ADI 5.509 pelo STF (relatoria do Ministro Edson Fachin) , há que se consignar que foi manejada contra dispositivos da Constituição do Estado do Ceará e de lei ordinária do referido Estado, que fixaram prazo prescricional no processo do tribunal de contas daquela unidade federativa. Todavia, a discussão travada pelo STF teve por referência o modelo federal, em função do princípio da simetria, expressamente invocado pelo MPF, ao propor a ação, e pelo relator, ao analisar o tema. Assim, os fundamentos lançados no julgamento da ADI 5.509 repercutem, inevitavelmente, também nos processos do TCU.
5.5.2.1.	Especificamente sobre a lei de regência e as causas interruptivas da prescrição, o relator, ministro Edson Fachin, reconheceu que o STF ainda não havia fixado orientação clara a respeito, em processo de caráter geral. Ao fazê-lo, na citada ADI, a orientação do relator foi a de aplicar os vários precedentes do STF em casos concretos, que já sinalizavam para a incidência da Lei 9.873/1999, afastando-se a incidência do art. 205 do Código Civil, como evidenciam as seguintes passagens do voto:
a) "A atividade de controle externo equipara-se, para fins de contagem do prazo prescricional, ao poder de polícia do Estado e, como tal, nos termos do art. 1º da Lei 9.873, de 1999, 'Prescreve em cinco anos a ação punitiva da Administração Pública Federal, direta e indireta, no exercício do poder de polícia, objetivando apurar infração à legislação em vigor, contados da data da prática do ato ou, no caso de infração permanente ou continuada, do dia em que tiver cessado'";
b) "Pela mesma razão, incidem as causas legais de interrupção da prescrição, conforme previsão constante do art. 2º da referida Lei".
5.5.2.2.	Estabelecida a norma de regência do prazo e das causas interruptivas, o STF avançou no debate quanto ao termo inicial da prescrição, fixando regras mais detalhadas a respeito. Com esse fim, estabeleceu tratamento específico para as tomadas de contas especiais, distinguindo aquelas decorrentes de repasses sujeitos a prestação de contas específica e as relativas a situações em que os fatos são normalmente trazidos ao conhecimento do TCU por meio de denúncias e representações - tal como na hipótese do processo em análise. 
5.5.2.3.	Nesse sentido, o voto do Ministro Edson Fachin trouxe uma regra geral e algumas hipóteses de aplicação casuística. Como regra geral, ficou estabelecido que "o termo inicial da contagem do prazo deve ser o da entrada do processo de fiscalização no âmbito do Tribunal de Contas, ou dos órgãos que, por lei, são encarregados pelo controle interno".
5.5.2.4.	Essa regra geral teve sua aplicação explicitada para algumas situações particulares, a saber:
a) no caso de omissão de prestação de contas: "o dano a ser apurado pela ausência de prestação de contas tem o lapso prescricional iniciado na data em que as contas deveriam ter sido entregues";
b) na hipótese de irregularidades detectadas no exame da prestação de contas: " (...) o procedimento prévio à instauração da tomada de contas (...) deve ser encerrado o quanto antes, sendo que as irregularidades que tenham porventura sido nele identificadas somente terão iniciada a fluência do prazo prescricional após a competente comunicação para o órgão de controle interno ou para o Tribunal de Contas";
c)  em irregularidades constatadas em fiscalizações, denúncias e representações: "Finalmente, deve-se contar o prazo prescricional a partir da data do conhecimento da irregularidade nos casos em que, por iniciativa própria, o Tribunal realiza auditorias ou inspeções, assim como nos casos em que a ele são diretamente levadas as informações necessárias para a instauração de tomada de contas especial".
5.5.2.5.	Por fim, há que se consignar que o artigo 1º da Lei 9.873/1999 estabelece que "Prescreve em cinco anos a ação punitiva da Administração Pública Federal, direta e indireta, no exercício do poder de polícia, objetivando apurar infração à legislação em vigor, contados da data da prática do ato ou, no caso de infração permanente ou continuada, do dia em que tiver cessado". No entanto, o disposto nos incisos I e II do art. 2º da mesma lei (redação dada pela Lei 11.941/2009) estabelecem que: " (...) Interrompe-se a prescrição da ação punitiva: I - pela notificação ou citação do indiciado ou acusado, inclusive por meio de edital;" e "II - por qualquer ato inequívoco, que importa a apuração do fato".
5.5.3.	Com essas explicações adicionais, se passa à análise da prescrição no caso em exame considerando o contexto das premissas indicadas anteriormente. 
5.5.3.1.	O recorrente assinala, de forma equivocada, que o prazo de para o início de contagem da prescrição seria a data da irregularidade, quando o correto é a estipulada pelo marco temporal de início mencionado na alínea "b" do subitem 5.5.2.4 deste Exame, qual seja, data da comunicação das irregularidades, verificadas na prestação de contas, ao controle interno (ADI 5.509) .
5.5.3.2.	No entanto, como o documento "Checklist - Exame do Controle Interno" (peça 49) não foi datado e não há outros elementos que comprovem a data na qual houve a comunicação das irregularidades à Controladoria Geral da União, entende-se que o termo a quo, para início de contagem do prazo prescricional, deva ser a data de 1/4/2019 (relatório do tomador de contas especial à peça 48) , data em que os autos, na fase interna do processo de TCE, estavam aptos a serem comunicados ao controle interno.
5.5.3.3.	A partir daquela data, constata-se que houve interrupção da prescrição em 9/12/2020, data de apresentação das alegações de defesa por parte do recorrente (peça 64) referente ao ofício de citação dele (peça 59) .
5.5.3.4.	Considerando que a prolação do acórdão recorrido ocorreu em 20/10/2021 (vide item 2.4 deste Exame) não se verifica o exaurimento do prazo de cinco anos entre o início da contagem da prescrição e a única interrupção de sua contagem e nem entre esta e a data julgamento da presente TCE.
5.5.3.5.	Com relação aos dois precedentes judiciais invocados pelo recorrente, há que se assinalar que dizem respeito a decisões tomadas no âmbito de mandados de segurança (sobre um dos quais houve processo de reclamação) , os quais, por força do disposto no art. 506 do CPC, têm efeitos limitados às partes.  
5.5.3.6.	Quanto à eventual incidência da prescrição intercorrente, nos termos do § 1º do art. 1º da Lei 9.873/1999 ("Incide a prescrição no procedimento administrativo paralisado por mais de três anos, pendente de julgamento ou despacho, cujos autos serão arquivados de ofício ou mediante requerimento da parte interessada, sem prejuízo da apuração da responsabilidade funcional decorrente da paralisação, se for o caso") , não se verifica, a partir do início da contagem do prazo prescricional, em 1/4/2019, a paralisação processual destes autos por interregno de tempo superior a três anos.
6.	[Mérito] - Reanálise dos elementos contidos nos autos
6.1.	O recorrente requer que as presentes contas sejam reanalisadas em face dos seguintes argumentos (peça 86, p. 17-33) :
a) nos termos da Cláusula Décima Quarta do Contrato de Prestação de serviço 2/2003 o objeto do convênio demandava conhecimento técnico da área de engenharia e o recorrente era agricultor. A ordem de serviço 1/2003 foi expedida pelo Engenheiro Amarildo Piovesan, autor do projeto e fiscal da obra;
b)  os pagamentos foram feitos em três etapas, com base em laudos de vistoria do departamento de engenharia do ente municipal e o material fotográfico consta juntado às razões recursais, não sendo exigível conduta diversa por parte do recorrente;
c)  penalizar a conduta do recorrente, então prefeito municipal, vinculando-o às atribuições do cargo do ordenador de despesa, configura responsabilização objetiva, modalidade inadmitida no âmbito, inclusive, deste Tribunal, a par do disposto no art. 37, § 6º, da Constituição Federal, arts. 186 e 927 do Código Civil/02, o que desrespeita o devido processo legal e a segurança jurídica;
d)  há precedente judicial indicando que a responsabilidade de gestor não pode ser definida, somente, pela sua condição hierárquica de prefeito municipal. Em outro julgado, prolatado por tribunal de contas estadual, aplicável ao presente caso, consta que:
d.1) não seria razoável exigir do agente político a conferência de todos os pagamentos realizados em sua gestão, sobretudo se havia documentos técnicos que atestavam a realização do serviço e referente a serviços que envolvem conhecimento técnico de engenharia; e
d.2) naquelas circunstâncias não haveria como responsabilizar o agente político pelo dano ao Erário;
e) projeto de engenharia, orçamentos, memoriais, execução física e fiscalização não são competência do "Chefe do Poder Executivo", se assim não fosse, não haveria razão de ser para a administração municipal ser dotada dos mais variados tipos de profissionais técnicos, em especial, engenharia;
f) Nesse contexto:
f.1) Marçal Justen Filho assevera:
 (...) 
Portanto. caso realmente tenha havido pagamento relativo a algum serviço não executado, a embargante, em decorrência da complexidade da obra e da apresentação prévia do boletim de medição, efetivamente não tinha como saber, porque, conforme dito, 'a medição realizada pela Administração envolve precisamente a análise da conformidade da prestação materialmente executada com os ditames da técnica e com as regras contratuais, com o dimensionamento concreto do direito reconhecido ao particular'; e [grifos, sublinhados e maiúsculos suprimidos do texto original]
f.2) Hely Lopes Meirelles menciona:
 (...) claro está que o prefeito não realiza pessoalmente todas as funções do cargo, executando aquelas que lhe são privativas e indelegáveis e transpassando as demais aos seus auxiliares e técnicos da Prefeitura (secretários municipais, diretores de departamentos, chefes de serviços e outros subordinados) ': Direito Municipal Brasileiro. 5ª ed. São Paulo: Revista dos Tribunais, p. 534/5. [grifos e sublinhados suprimidos do texto original]
g) em precedentes deste Tribunal, ratificados em precedentes judiciais:
g.1) há menção de que o gestor municipal deve priorizar assuntos de interesse maior da coletividade sem se imiscuir em todos os afazeres de seus secretários;
g.2) foi fixado que a responsabilidade dos administradores de recursos públicos é subjetiva o que exige a existência do elemento culpa;
g.3) a simples existência de um fato apontado como irregular não é suficiente para punir o gestor, sendo necessário o exame individual da conduta e a culpa do agente;
h) não houve a demonstração da conduta culposa ou dolosa do recorrente e, conforme lecionado por Hely Lopes Meirelles:
 (...) O só fato de o ato ser lesivo não acarreta ao Prefeito a obrigação de indenizar. Necessário se torna, ainda, que além de lesivo e contrário ao direito, resulte de conduta abusiva do prefeito no desempenho de cargo ou a pretexto de seu exercício; e
i) por fim, inexiste base legal para a responsabilidade objetiva do recorrente.
Análise:
6.2.	Não assiste razão ao recorrente.
6.3.	De início, há que se ressaltar que, revisitando os elementos contidos nos autos, constata-se que o recorrente assinou inúmeros atos referentes ao convênio em discussão (revitalização do Rio Tamanduá) :
a) solicitação de alocação dos recursos financeiros no montante de R$ 140.000,00 junto à Secretaria de Infra-Estrutura Hídrica (peça 1, p. 1) ;
b)  pedido dirigido ao Deputado Federal Hermes Parcianello no sentido de intervir junto ao Ministério da Reforma Agrária para aprovação do projeto (peça 1, p. 3) ;
c)  memorial descritivo do projeto, contendo a previsão de replantio de 60.000 mudas de diversas espécies nativas da região (peça 1, p. 8-11, e peça 3, p. 50-53) ;
d)  planilha orçamentária contendo a previsão de plantio de grama (8.000 m²) e de 60.000 árvores (peça 1, p. 13, e peça 3, p. 77) , bem como do respectivo cronograma-financeiro com os mesmos itens (peça 1, p. 14) ;
e)  plano de trabalho, comprometendo-se com a execução dos dois itens mencionado na alínea anterior (peça 2) ;
f)  memorial descritivo de obras, contendo a atividade de revitalização das margens (peça 3, p. 2) ;
g) termo do Convênio 1927/2001, onde consta, nas alíneas "a" e "b" da Cláusula Segunda, a obrigatoriedade de executar o objeto pactuado de acordo com o plano de trabalho (peça 6) ;
h) prestação de contas (peça 9) , contendo:
h.1) relatório da execução físico-financeira (peça 9, p. 15, e peça 10) , onde informa a realização de 100% do objeto pactuado, bem como o demonstrativo dos valores financeiros de receita e despesas (peça 9, p. 16) ;
h.2) relação de pagamentos efetuados à Construtora Penteado Ltda. (peça 9, p. 17, e peça 11) ;
h.4) termo de aceitação definitiva da obra (peça 9, p. 54, e peça 13) com a declaração de que houve a execução definitiva da revitalização do Rio Tamanduá como sendo aquela a " (...) expressão da verdade, dato e assino", em 20/8/2003;
h.5) aprovação do convite 002/2003 como tendo o memorial descritivo com uma de suas partes integrantes, independentemente de transcrição (peça 9, p. 55-58) ;
h.6) homologação e adjudicação do Convite 002/2003 (peça 9, p. 72, e peça 14) ;
h.7) Contrato 002/2003 (peça 9, p. 74-82, e peça 15) ;
i)  autorizações das notas de empenhos e de suas liquidações (peça 9, p. 90-94, p. 96-97, p. 99-102, p. 105-106, p. 108-111, e peça 16) ;
j) relatório de cumprimento do objeto (peça 18) , onde consta:
 (...) 
Em obediência à Cláusula 2ª do Convênio nº 1927/2001, de 31 de dezembro de dois mil e um, atesto que os valores de R$ 140.000,00 (Cento e Quarenta mil reais) , transferido pelo Ministério da Integração Nacional, foram utilizados total e exclusivamente para execução da Revitalização do Rio das Lavadeiras, em total conformidade com as especificações técnicas constantes do Plano de Trabalho anexo ao Convênio, e que o objeto deste Convênio foi cumprido integralmente; [grifos] e
k) relação de bens (peça 19) , onde consta a especificação de houve a efetiva revitalização do Rio Tamanduá, em 2.450 metros de sua extensão, conforme as notas fiscais 001752, 001753 e 001766.
6.3.1.	Conforme se verifica, o recorrente teve participação ativa desde a solicitação dos recursos para o projeto "Revitalização do Rio Tamanduá" até a apresentação final da prestação de contas dos recursos em tela, onde o gestor deixou claro que o plano de trabalho proposto foi rigorosamente cumprido, incluindo o plantio de 60.000 mudas de árvores e o plantio de grama de 8.000 metros quadrados. 
6.3.2.	No entanto, o débito imputado ao recorrente decorre, justamente, da falta de plantio de 57.000 mudas de árvore e de 6.000 metros quadrados de grama às margens do Rio Tamanduá. 
6.3.3.	Não se pode deixar de mencionar que é de conhecimento médio de que qualquer projeto de revitalização fluvial que tenha um leito de rio, com pouca profundidade, sujeito a assoreamento necessita de reflorestamento em suas margens de forma a evitar aquele problema. Era essa, justamente, a hipótese mencionado no memorial descritivo da obra, assinada pelo recorrente, a despeito das especificidades e termos lançados naquele documento à peça 1, p. 910, verbis:
 (...) 
1 - Leito do Rio Tamanduá
O leito principal, bem como seus afluentes, de uma maneira geral estão comprometidos pelos processos erosivos produzidos pela deficiência de vegetação nativa arbórea e vegetação arbustiva espontânea ao longo de suas faixas de preservação permanente.
Come pode ser observado na Foto - 01, o leito principal está aparentemente descaracterizado em função do assoreamento continuo.
 (...) 
2 - Faixas de Preservação Permanente 
Como pode ser observado na Foto - 02, ambas laterais estão parcialmente comprometidas, evidentemente é resultado da exploração e conservação mal conduzidas.
Apresentando, portanto, pequenas áreas de vegetação de porte arbóreo em toda sua extensão, o que tem proporcionado o aparecimento de uma vegetação rasteira arbustiva e gramíneas, com sistemas radiculares superficiais, baixa produção de matéria orgânica dificultando a percolação da água no solo no perfil do solo, facilitando o escorrimento superficial com velocidades que comprometem a estabilidade da estrutura do solo.
A vegetação nativa arbórea mais evidente é:
 (...) [segue listagem de 13 espécies arboríferas]
Dentro disso está previsto um replantio de 60.000.00 mudas ( sessenta mil mudas) das espécies nativas acima, com plantio aleatório em termos de superfície, contemplando frutíferas nas suas margens do Rio.
 (...) 
4 - Vida Aquática
Conforme informações de agricultores que vivem próximos ao Rio Tamanduá, poucas espécies de peixes vivem neste corpo aquático, como lambaris, carás, jundiás, cascudos, De acordo com estes agricultores isto se dá em função do assoreamento e pouca vegetação arbórea frutífera em suas margens, bem como pequena profundidade do rio, que não passa de 1.5 metros na sua profundidade máxima.
Dentro disso estamos propondo o replantio de árvores nativas e frutíferas junto as suas margens.
6.3.4.	Neste contexto, houve conduta grave perpetrada pelo recorrente, tanto comissiva, ao afirmar que houve o plantio pactuado, como omissiva de sua parte, ao não ter, presumivelmente, efetuado nenhuma visita à área revitalizada do Rio Tamanduá, durante, ou após, a execução da obra licitada. Aplicáveis, assim, os seguintes precedentes deste Tribunal no sentido de responsabilizar o agente político municipal por omissão ou cuja conduta for decisiva quanto à perpetração da irregularidade constatada:
a) Acórdão 1625/2015-TCU-Plenário (relatoria do Ministro-Substituto Marcos Bemquerer) :
Os agentes políticos podem ser responsabilizados perante o Tribunal, ainda que não tenham praticado atos administrativos, quando as irregularidades detectadas tiverem um caráter de tal amplitude e relevância que, no mínimo, fique caracterizada grave omissão no desempenho de suas atribuições de supervisão hierárquica; e
b) Acórdão 663/2016-TCU-Plenário (relatoria do Ministro-Substituto Augusto Sherman) :
É possível responsabilizar perante o TCU o agente político cuja conduta, comissiva ou omissiva, for decisiva para a consecução da irregularidade na execução de contratos com recursos repassados pela União.  
6.4.	A alegação do recorrente de que era agricultor e de que não detinha conhecimento de engenharia, em vez de lhe propiciar situação processual favorável, atua contrariamente a seu interesse em afastar o débito. Naquela qualidade, de conhecedor das atividades em agricultura, era notória sua habilidade em perceber a significativa ausência de plantio de 57.000 mudas de árvores (uma diferença percentual, a menor, de 95% com relação às 60.000 mudas originariamente contratadas) e da falta de colocação de 6.000 metros quadrados de grama (uma diferença percentual, a menor, de 75% dos 8.000 metros quadrados contratados) de forma a revitalizar, de fato, as margens do Rio Tamanduá.
6.4.1.	Não se conhecem os motivos pelos quais o recorrente: não fez uma visita in loco ao local das obras em questão ou não expediu ordem a algum agente do primeiro escalão administrativo municipal naquele sentido; não realizou a inauguração daquele importante projeto de revitalização fluvial; ou, não comprovou ter efetuado nenhum ato de controle/fiscalização após a conclusão do convênio em questão. Dito por outras palavras, era exigível conduta diversa de sua parte. 
6.4.2.	De outro lado, não é admissível que o recorrente, após os diversos atos de ofício por ele praticados (vide item 6.3 deste Exame) , se limitasse a atestar o pleno atingimento dos objetivos do multicitado convênio com base, única e exclusivamente, em mero laudo de vistoria, emitido por técnico do departamento de engenharia, a ele subordinado e não integrante da alta administração municipal, o qual foi exarado em termos genéricos e sem qualquer detalhamento (peça 9, p. 112) , nos seguintes termos:
 (...) 
Declaramos para os devidos fins que a obra "Revitalização do Rio Tamanduá" com área de 2.450,00 m² e que está sendo executada pela empresa "CONSTRUTORA PENTEADO LTDA", encontra-se com 100,00% dos serviços já executados, sendo esta a terceira e última medição. Assim sendo declaramos estar concluída em definitivo a referida obra.
Por ser esta a expressão da verdade, dato e assino.
6.4.3.	Fato é que, por sua grave conduta omissiva, a par dos elevados percentuais de revitalização das margens fluviais não cumpridos, não fosse pelo princípio recursal da vedação à reformatio in pejus, a proposta desta instrução seria pela imputação da integralidade do montante gerido pelo recorrente no âmbito do Convênio 1927/2001, haja vista que, em face motivação expedida pela recorrente (vide subitem 6.3.3 deste Exame) , que a ela se vinculou, é razoável concluir que não foi atingido o objetivo mais amplo da pactuação, qual seja, a própria revitalização do Rio Tamanduá por significativa ausência de plantio de árvores e gramado em suas margens.
6.4.4.	De toda sorte, resta válida e eficaz a imputação de que a irregularidade "inexecução parcial do objeto do Convênio 1927/2001-MI" foi decorrente da conduta do recorrente que realizou " (...) pagamento relativo à parcela do objeto do Convênio 1927/2001-MI, registro Siafi 466349, maior que a efetivamente executada" (constantes na citação dele perante este Tribunal - vide item 2.2 deste Exame) . Além disso, a alegação, de que o acórdão recorrido adotou a alegada "Teoria da Culpa Objetiva", não deve ser acolhida uma vez, pelos apontamentos anteriores, que restam plenamente comprovadas a culpa subjetiva do recorrente quanto à irregularidade, a sua conduta irregular, o nexo de causalidade entre uma e outra e o dano ao Erário (vide matriz de responsabilização à peça 55, p. 7) . 
6.5.	Não se pode deixar de mencionar que o Município de Rio Bonito do Iguaçu/PR é de pequeno porte (https://www.ibge.gov.br/cidades-e-estados/pr/rio-bonito-do-iguacu.html) , com população estimada em 13.240 pessoas (2021) o que afasta a alegação de que a responsabilidade do recorrente, como agente político municipal, deva ser mitigada. Corroborando a assertiva, menciona-se que a estimativa da receita daquele município para o exercício financeiro de 2001 foi de apenas R$ 8,85 milhões, conforme Lei Municipal 296/2000, de 31/11/2000 (peça 1, p. 34) .
6.6.	De outro lado, a par das circunstâncias fáticas acima verificadas, os precedentes mencionados pelo recorrente perdem eficácia, prevalecendo dois posicionamentos jurisprudenciais deste Tribunal a respeito da responsabilização de gestores públicos, extraídos da base de "Jurisprudência Selecionada", aplicáveis ao presente caso e a seguir enunciados:
6.6.1.	O primeiro posicionamento informa que pareceres técnicos não eximem o gestor de responsabilidade:
a) Acórdão 277/2014-TCU-Plenário (relatoria do Ministro Raimundo Carreiro) :
O respaldo em pareceres técnicos e jurídicos não é suficiente para elidir a responsabilidade do gestor público por ato ou omissão irregular, pois o posicionamento externado em tais documentos não é vinculante, sendo apenas uma contribuição para o processo decisório;
b) Acórdão 2781/2016-TCU-Plenário (relatoria do Ministro Benjamin Zymler) :
A decisão adotada com base em pareceres técnicos não afasta, por si só, a responsabilidade da autoridade hierarquicamente superior por atos considerados irregulares, uma vez que o parecer técnico não vincula o gestor, que tem a obrigação de examinar a sua correção, em razão do dever legal de supervisão que lhe cabe; e
c) Acórdão 723/2005-TCU-Plenário (relatoria do Ministro Ubiratan Aguiar) :
Os pareceres técnicos e jurídicos não são vinculantes ao gestor, o que não significa ausência de responsabilidade daqueles que os firmam. Tem o administrador obrigação de examinar a correção dos pareceres, até mesmo para corrigir eventuais disfunções na administração.
6.6.2.	Já o segundo posicionamento indica que persiste as modalidades de culpa in eligendo e in vigilando do gestor público responsável pela boa e regular aplicação dos recursos provenientes de convênios, com base nos seguintes julgados:
a) de relatoria do Ministro Benjamin Zymler:
a.1) Acórdão 2059/2015-TCU-Plenário:
A responsabilidade do prefeito na execução de convênio advém da sua condição de signatário do ajuste, que o faz garantidor da correta aplicação dos recursos. Assim, mesmo que não pratique atos referentes à execução, deve adotar providências para que esta ocorra dentro dos parâmetros legais, sob pena de responder por culpa in eligendo ou culpa in vigilando;
a.2) Acórdão 2360/2015-TCU-Plenário:
O signatário do convênio assume a responsabilidade pela correta aplicação dos recursos transferidos e, mesmo delegando atribuições para realização de pagamentos, acompanhamento físico do ajuste ou prestação de contas, responde solidariamente pelos atos praticados pelos delegados escolhidos (culpa in eligendo e in vigilando) ; e
b) de relatoria do Ministro Bruno Dantas, Acórdão 8784/2017-TCU-Primeira Câmara:
A assinatura do instrumento de transferência dos recursos da União ao ente federado torna o signatário garantidor do bom e regular emprego dos valores e motiva o dever de bem nomear seus auxiliares e de supervisionar suas atividades de modo adequado. A falta de fiscalização por parte do gestor quanto aos atos praticados pelos subordinados (culpa in vigilando) , o conhecimento do ato irregular praticado ou a má escolha do agente delegado (culpa in eligendo) podem conduzir à responsabilização da autoridade.
6.7.	Acresce-se, por fim, que o recorrente, ao se pautar em laudo, único e deficiente, quanto à integral demonstração da boa e regular aplicação de recursos públicos federais, incorreu em culpa grave e erro grosseiro. Aplicável, também, o enunciado que se extrai em recente julgado, o Acórdão 26/2022-TCU-Segunda Câmara, de relatoria do Ministro Raimundo Carreiro:
O descumprimento da previsão legal de demonstrar a regular aplicação de recursos federais recebidos por meio de convênio constitui grave inobservância do dever de cuidado no trato com a coisa pública, revelando a existência de culpa grave, uma vez que se distancia do que seria esperado de um administrador minimamente diligente, o que caracteriza erro grosseiro a que alude o art. 28 do Decreto-lei 4.657/1942 (Lei de Introdução às Normas do Direito Brasileiro) .
CONCLUSÃO
7.	Das análises anteriores, conclui-se que:
a) a par das disposições da Lei 9.873/1999 e do que foi decidido pelo Supremo Tribunal Federal no âmbito do RE 636.886 e na definição dos marcos temporais de início de contagem de prazos prescricionais em tribunais de contas da ADI 5.509, não incide a prescrição quinquenária. Quanto à eventual incidência da prescrição intercorrente, constata-se que os autos, a partir do início de contagem do prazo prescricional, não ficaram paralisados em interregno de tempo superior a três anos; e
b) o gestor público municipal que assina convênio com a utilização de recursos federais, para revitalizar leito de rio, se vincula às motivações lançadas no memorial descritivo, bem como se obriga à execução de todas as atividades previstas no plano de trabalho. Ao atestar a plena execução do objeto do convênio em laudo de vistoria final, único e deficientemente detalhado, sem adotar outros meios de confirmação e/ou ratificação, incluindo vistoria própria ou de outro integrante da alta administração municipal, assume os riscos dele decorrentes, dentre os quais a irregularidade de execução parcial do que foi pactuado.  Ademais, incorre nas modalidades de culpa in eligendo e in vigilando sobre a escolha do funcionário que emitiu o laudo de vistoria inverídico.  
7.1.	Com base nessas conclusões, entende-se que o presente processo atende a todos os seus pressupostos de constituição e de regular desenvolvimento, em especial, à não incidência da prescrição. Ademais, à míngua da apresentação de novos elementos e da reanálise das provas juntadas aos autos, não há qualquer razão, de fato ou de direito, para que, no mérito, haja reforma no acórdão recorrido.
PROPOSTA DE ENCAMINHAMENTO
8.	Ante o exposto, propõe-se com base nos arts. 32, inciso I, e 33 da Lei 8.443/1992: 
a) conhecer o recurso interposto, para, no mérito, negar-lhe provimento; e
b)  dar ciência ao recorrente, ao Ministério do Desenvolvimento Regional e ao Procurador-Chefe da Procuradoria da República no Estado do Paraná quanto ao acórdão que vier a ser proferido.
É o relatório.

Vinícius Buligon (OAB/PR 33.636) e outros.

Procuradora-Geral Cristina Machado da Costa e Silva.

RECURSO DE RECONSIDERAÇÃO EM TOMADA DE CONTAS ESPECIAL. CONHECIMENTO. APELOS RECURSAIS NÃO ALTERAM O MÉRITO DO ACÓRDÃO RECORRIDO. NEGATIVA DE PROVIMENTO. NOTIFICAÇÃO.

TOMADA DE CONTAS ESPECIAL (TCE)

Secretaria de Recursos (Serur).

Em apreciação, recurso de reconsideração interposto por Sezar Augusto Bovino (peça 86) , ex-prefeito de Rio Bonito do Iguaçu/PR (gestão 2001-2004) , contra o Acórdão 17934/2021-TCU-Primeira Câmara (peça 73) , que assim dispôs:
9.1. rejeitar as alegações de defesa apresentadas pelo Sr. Sezar Augusto Bovino;
9.2. julgar irregulares as contas do Sr. Sezar Augusto Bovino, condenando-o ao pagamento das importâncias a seguir especificadas, atualizadas monetariamente e acrescidas dos juros de mora, calculadas a partir das datas discriminadas até a data da efetiva quitação do débito, fixando-lhe o prazo de quinze dias, para que comprove, perante o Tribunal, o recolhimento das referidas quantias aos cofres do Tesouro Nacional:
VALOR ORIGINAL (R$)	DATA DA OCORRÊNCIA
44.394,00			07/08/2003
9.296,52			31/03/2003
Originariamente, a presente tomada de contas especial foi instaurada pelo então Ministério da Integração Nacional em razão da inexecução parcial do Convênio 1.927/2001-MI, firmado entre a União e o Município de Rio Bonito do Iguaçu/PR, cujo objeto era a "revitalização do Rio Tamanduá" (peça 6) . 
O ajuste foi firmado no valor total de R$ 148.400,00, dos quais R$ 140.000,00 oriundos dos cofres federais e a diferença correspondente à contrapartida municipal (peça 8) . Os recursos da União foram transferidos, em sua totalidade, por intermédio de ordem bancária emitida em 30/12/2002. A vigência do convênio foi de 31/12/2001 a 24/2/2003 e, após a apresentação da prestação de contas (peças 9-19) , foi realizada pelo órgão concedente uma inspeção in loco, na qual se constatou a execução parcial do objeto pactuado (peça 20, p. 9) .
O recorrente alega, preliminarmente, a ocorrência de prescrição da pretensão ressarcitória do TCU (peça 86, p. 7-17) , em razão de decisão do Supremo Tribunal Federal (STF) no RE 636.866 (tema 899) .
No mérito, o recorrente argumenta, em síntese, as seguintes questões (peça 86, p. 18-34) :
a) o objeto do convênio demandava conhecimento técnico da área de engenharia e o recorrente era agricultor; reforça a tese a ordem de serviço 1/2003, que foi expedida pelo Engenheiro Amarildo Piovesan, autor do projeto e fiscal da obra;
b)  os pagamentos foram feitos em três etapas, com base em laudos de vistoria do departamento de engenharia do ente municipal, não sendo exigível conduta diversa por parte do recorrente;
c)  penalizar a conduta do recorrente, então prefeito municipal, vinculando-o às atribuições do cargo do ordenador de despesa, configura responsabilização objetiva, modalidade inadmitida, o que desrespeita o devido processo legal e a segurança jurídica; ainda, não houve a demonstração da conduta culposa ou dolosa do recorrente e inexiste base legal para a responsabilidade objetiva do recorrente; ademais, há precedente judicial e de tribunal de contas estadual indicando que a responsabilidade de gestor não pode ser definida, somente, pela sua condição hierárquica de prefeito municipal; 
d) projeto de engenharia, orçamentos, memoriais, execução física e fiscalização não são competência do "Chefe do Poder Executivo", se assim não fosse, não haveria razão de ser para a administração municipal ser dotada dos mais variados tipos de profissionais técnicos, em especial, engenharia.
A Secretaria de Recursos, ao analisar os argumentos de apelo apresentados pelo recorrente, propôs, em pareceres uníssonos, conhecer o recurso interposto, para, no mérito, negar-lhe provimento (peças 100-101) .
O Ministério Público junto ao Tribunal de Contas da União (MPTCU) , representado pela Procuradora-Geral, Dra. Cristina Machado da Costa e Silva, anuiu ao encaminhamento sugerido pela unidade técnica (peça 102) .
O recurso de reconsideração deve ser conhecido, por atender aos requisitos de admissão dispostos nos arts. 32, inciso I, e 33 da Lei 8.443/1992.
Com relação ao mérito, manifesto minha concordância com a proposta formulada pela unidade técnica, que contou com a aquiescência do MPTCU, motivo pelo qual adoto como minhas razões de decidir os argumentos dos pareceres precedentes, sem prejuízo de tecer algumas considerações sobre a matéria.
Não merecem acolhimento os argumentos preliminares do recorrente de ocorrência da prescrição da pretensão ressarcitória do TCU. Sobre esse aspecto, mesmo conhecendo a decisão recente do STF (RE 636.886/AL) , registro que sigo aplicando a jurisprudência unânime deste Tribunal sobre a matéria, no sentido da imprescritibilidade do débito, com fundamento no art. 37, § 5º, da Constituição Federal, e na Súmula TCU 282.
Quanto ao mérito, não se sustentam os apelos recursais do recorrente.
Não socorre o responsável o argumento de que era agricultor e não detinha conhecimento técnico de engenharia. A expedição da ordem de serviço 1/2003 pelo Engenheiro Amarildo Piovesan não afasta a responsabilidade do ora recorrente, tampouco tem o condão de transferir a responsabilidade do ex-prefeito para o engenheiro citado pelo recorrente. No presente caso, o memorial descritivo do projeto de revitalização do Rio Tamanduá, assinado pelo Sr. Sezar Augusto Bovino, registra que (peça 1, p. 910) :
 (...) 
1 - Leito do Rio Tamanduá
O leito principal, bem como seus afluentes, de uma maneira geral estão comprometidos (sic) pelos processos erosivos produzidos pela deficiência de vegetação nativa arbórea e vegetação arbustiva espontânea ao longo de suas faixas de preservação permanente.
 (...) , o leito principal está aparentemente descaracterizado em função do assoreamento contínuo.
 (...) 
2 - Faixas de Preservação Permanente 
 (...) , ambas laterais estão parcialmente comprometidas, evidentemente é resultado da exploração e conservação mal conduzidas.
 (...) 
Dentro disso está previsto um replantio de 60.000.00 mudas (...) , com plantio aleatório em termos de superfície, contemplando frutíferas nas suas margens do Rio.
 (...) 
4 - Vida Aquática
Conforme informações de agricultores que vivem próximos ao Rio Tamanduá, poucas espécies de peixes vivem neste corpo aquático, como lambaris, carás, jundiás, cascudos, De acordo com estes agricultores isto se dá em função do assoreamento e pouca vegetação arbórea frutífera em suas margens, bem como pequena profundidade do rio, que não passa de 1.5 metros (...) .
Dentro disso estamos propondo o replantio de árvores nativas e frutíferas junto as suas margens.
Nota-se, portanto, que o projeto de revitalização do Rio Tamanduá abarcou o plantio de árvores e de grama. Tal atividade de plantio encontra-se perfeitamente ao alcance da percepção de agricultores, que o próprio recorrente afirma ser. Ressalto que a inexecução parcial da avença se caracterizou pela ausência de plantio de 57.000 mudas de árvores do total previsto de 60.000 (peça 1, p. 13; peça 2, p. 2) e da ausência de plantio de 6.000 m² de grama ante a previsão de 8.000 m² (peça 1, p. 13; peça 2, p. 2) . Ou seja, a inexecução parcial do Convênio 1.927/2001-MI atingiu percentuais de 95% para as mudas de árvores e de 75% para a grama e, por conseguinte, gerou o débito parcial no valor histórico de R$ 53.690,52.
A argumentação de que os pagamentos foram efetuados com base em laudos de vistoria (peça 86, p. 20-22) , emitidos por departamento de engenharia do município, não afasta a responsabilidade do recorrente. Também não merece acolhimento o apelo recursal de que o recorrente foi penalizado objetivamente por ser ordenador de despesas e pela condição hierárquica de prefeito.
A jurisprudência do TCU indica que a decisão adotada com base em pareceres técnicos e/ou jurídicos não afasta, por si só, a responsabilidade da autoridade hierarquicamente superior por atos considerados irregulares, uma vez que o parecer técnico  e/ou jurídico não vincula o gestor, que tem a obrigação de examinar a sua correção, em razão do dever legal de supervisão que lhe cabe, a exemplo dos Acórdão 2781/2016-TCU-Plenário (relator Ministro Benjamin Zymler) , 2.871/2014-TCU-Plenário (relator Ministro José Jorge) , 7.312/2013-TCU-2ª Câmara (relator Ministro Aroldo Cedraz) e 2.706/2009-TCU-Plenário (relator Ministro Walton Alencar Rodrigues) . 
Os precedentes judiciais e de tribunal de contas estadual mencionados pelo recorrente no sentido de que a responsabilidade de gestor não pode ser definida, somente, pela sua condição hierárquica de prefeito municipal, não têm o condão de alterar o mérito do acórdão recorrido. De acordo com a jurisprudência do TCU, aplica-se aos processos de controle externo o princípio da independência das instâncias, a exemplo dos Acórdão 2983/2016-TCU-Primeira Câmara (relator Ministro Bruno Dantas) , 30/2016-TCU-Plenário (relator Ministro Augusto Nardes) , 2.904/2014-TCU-Plenário (relator Ministro-Substituto Marcos Bemquerer Costa) e 3.125/2013-TCU-Plenário (relator Ministro Raimundo Carreiro) .
Os aspectos citados pelo recorrente, como projeto de engenharia, orçamentos, memoriais, execução física e fiscalização, que não seriam de competência do "Chefe do Poder Executivo", pois haveria vários tipos de profissionais técnicos, em especial, engenharia na municipalidade, não afastam a responsabilidade do sr. Sezar Augusto Bovino pela inexecução parcial do Convênio 1.927/2001-MI. 
A jurisprudência deste TCU é no sentido de que o signatário do convênio assume a responsabilidade pela correta aplicação dos recursos transferidos e, mesmo delegando atribuições para realização de pagamentos, acompanhamento físico do ajuste ou prestação de contas, responde solidariamente pelos atos praticados pelos delegados escolhidos (culpa in eligendo e in vigilando) , a exemplo dos Acórdão 2360/2015-TCU-Plenário (relator Ministro Benjamin Zymler) e 8.784/2017-TCU-1ª Câmara (relator Ministro Bruno Dantas) .
Ademais, conforme destacado pela unidade instrutiva, o recorrente assinou inúmeros atos referentes ao Convênio 1.927/2001-MI:
a) solicitação de alocação dos recursos financeiros no montante de R$ 140.000,00 junto à Secretaria de Infra-Estrutura Hídrica (peça 1, p. 1) ;
b)  pedido dirigido ao Deputado Federal Hermes Parcianello no sentido de intervir junto ao Ministério da Reforma Agrária para aprovação do projeto (peça 1, p. 3) ;
c)  memorial descritivo do projeto, contendo a previsão de replantio de 60.000 mudas de diversas espécies nativas da região (peça 1, p. 8-11, e peça 3, p. 50-53) ;
d)  planilha orçamentária contendo a previsão de plantio de grama (8.000 m²) e de 60.000 árvores (peça 1, p. 13, e peça 3, p. 77) , bem como do respectivo cronograma-financeiro com os mesmos itens (peça 1, p. 14) ;
e)  plano de trabalho, comprometendo-se com a execução dos dois itens mencionado na alínea anterior (peça 2) ;
f)  memorial descritivo de obras, contendo a atividade de revitalização das margens (peça 3, p. 2) ;
g) termo do Convênio 1927/2001, onde consta, nas alíneas "a" e "b" da Cláusula Segunda, a obrigatoriedade de executar o objeto pactuado de acordo com o plano de trabalho (peça 6) ;
h) prestação de contas (peça 9) , contendo: (h.1) relatório da execução físico-financeira (peça 9, p. 15, e peça 10) , onde informa a realização de 100% do objeto pactuado, bem como o demonstrativo dos valores financeiros de receita e despesas (peça 9, p. 16) ; (h.2) relação de pagamentos efetuados à Construtora Penteado Ltda. (peça 9, p. 17, e peça 11) ; (h.3) termo de aceitação definitiva da obra (peça 9, p. 54, e peça 13) com a declaração de que houve a execução definitiva da revitalização do Rio Tamanduá como sendo aquela a " (...) expressão da verdade, dato e assino", em 20/8/2003; (h.5) aprovação do convite 002/2003 como tendo o memorial descritivo com uma de suas partes integrantes, independentemente de transcrição (peça 9, p. 55-58) ; (h.6)  homologação e adjudicação do Convite 002/2003 (peça 9, p. 72, e peça 14) ; e (h.7) Contrato 002/2003 (peça 9, p. 74-82, e peça 15) ;
i)  autorizações das notas de empenhos e de suas liquidações (peça 9, p. 90-94, p. 96-97, p. 99-102, p. 105-106, p. 108-111, e peça 16) ;
j) relatório de cumprimento do objeto (peça 18) , onde consta:
 (...) 
Em obediência à Cláusula 2ª do Convênio nº 1927/2001, de 31 de dezembro de dois mil e um, atesto que os valores de R$ 140.000,00 (Cento e Quarenta mil reais) , transferido pelo Ministério da Integração Nacional, foram utilizados total e exclusivamente para execução da Revitalização do Rio das Lavadeiras, em total conformidade com as especificações técnicas constantes do Plano de Trabalho anexo ao Convênio, e que o objeto deste Convênio foi cumprido integralmente; e
k) relação de bens (peça 19) , onde consta a especificação de houve a efetiva revitalização do Rio Tamanduá, em 2.450 metros de sua extensão, conforme as notas fiscais 001752, 001753 e 001766.
Portanto, perfilho do entendimento da unidade técnica, que contou com o aval do MPTCU, de que o recorrente teve participação ativa desde a solicitação dos recursos para o projeto de "Revitalização do Rio Tamanduá" até a apresentação final da prestação de contas dos recursos federais repassados no âmbito do Convênio 1.927/2001-MI, em que o sr. Sezar Augusto Bovino deixou claro que "o plano de trabalho aprovado foi rigorosamente cumprido", mesmo ante a ausência de plantio de 57.000 mudas de árvores e de 6.000 m² de grama. 
Tal situação aponta para culpa grave e erro grosseiro por parte do ex-gestor, à luz da jurisprudência deste TCU no sentido de que (Acórdão 26/2022-TCU-Segunda Câmara, relator Ministro Raimundo Carreiro) :
O descumprimento da previsão legal de demonstrar a regular aplicação de recursos federais recebidos por meio de convênio constitui grave inobservância do dever de cuidado no trato com a coisa pública, revelando a existência de culpa grave, uma vez que se distancia do que seria esperado de um administrador minimamente diligente, o que caracteriza erro grosseiro a que alude o art. 28 do Decreto-lei 4.657/1942 (Lei de Introdução às Normas do Direito Brasileiro) .
Feitas essas considerações, voto para que o Tribunal acolha a minuta de acórdão que submeto à deliberação do Colegiado.
TCU, Sala das Sessões, em 16 de agosto de 2022.
Ministro VITAL DO RÊGO 
Relator